【裁判字號】    92,上易,54
【裁判日期】    921215
【裁判案由】    損害賠償
【裁判全文】
臺灣高等法院花蓮分院民事判決  九十二年度上易字第五四號
      上  訴  人  甲○○
      訴訟代理人  林武順律師
      被  上訴人  財團法人汽車交通事故特別補償基金
      法定代理人  丙○○
      訴訟代理人  乙○○
當事人間請求損害賠償事件，上訴人對於中華民國九十二年八月十四日臺灣花蓮地方
法院九十二年度訴字第一三一號第一審判決提起上訴，本院於民國九十二年十一月二
十四日言詞辯論終結，判決如下：
    主    文
原判決廢棄。
被上訴人在第一審之訴及假執行之聲請均駁回。
第一、二審訴訟費用由被上訴人負擔。
    事實及理由
一、本件被上訴人在原審起訴主張：原審被告陳良魁（業經原審判決確定）於民國（
    下同）九十一年十一月二日騎乘上訴人林庾輝所有車號ＰＱＭ─四三二號機車，
    行經台九線一九二公里二百公尺處時，因駕駛疏忽，撞擊騎乘腳踏車之訴外人李
    成業致其死亡。本件車禍事故肇事之ＰＱＭ─四三二號機車未投保強制汽車責任
    保險，而訴外人李成業之繼承人已依強制汽車責任保險法第三十八條第一項第二
    款所定「汽車交通事故發生時，受害人或其繼承人因繼承因肇事汽車非被保險汽
    車，未能依本法規定向保險人請求給付保險金者，得在相當於本法規定之保險金
    範圍內，向特別補償基金請求補償」之規定，向被上訴人財團法人汽車交通事故
    特別補償基金，請求補償死亡給付新台幣（下同）一百四十萬元，被上訴人已悉
    數給付訴外人。按加害人所負之侵權行為損害賠償義務，與車輛所有人未投保強
    制汽車責任保險，就本件賠償債務係屬不真正連帶債務關係，於其中一人清償之
    範圍內，另一人即同免責任；故原審被告陳良魁、被上訴人林庾輝，負不真正連
    帶債務。為此依強制汽車責任保險法第三十九條第二項規定，求為判決上訴人應
    給付被上訴人一百四十萬元，及自起訴狀繕本送達翌日起即九十二年六月十日起
    至清償日止，按年利率百分之五計算之利息；並願供擔保請准為假執行之宣告。
二、上訴人則以：機車為動產，依民法第七百六十七條規定，交付即生所有權移轉之
    效力，並無登記之問題。有關行車執照之登記，僅為行政上之管理措施，與所有
    權之歸屬並不生牽涉。再依民法第三百八十九條、第三百九十條之規定，分期付
    價買賣之買受人均已取得標的物之所有權，法律上並無所謂保留所有權之分期買
    賣。至於動產擔保交易法雖設有附條件買賣之規定，然該法第二十七條明確規定
    ：附條件買賣契約應載明之事項，若未依該規定載明，即非屬附條件買賣。經查
    發生本件車禍之系爭機車，上訴人業已出賣予原審被告陳良魁之父陳益光並已交
    付，應已生所有權移轉之效力。而該「機車買賣契約書」並未載明動產擔保交易
    法第二十七條所定事項，自非附條件買賣；應僅屬民法第三百八十九條、第三百
    九十條所定之分期付價買賣。買受人依法已取得該機車所有權，是本件系爭機車
    所有人應為陳益光，上訴人甲○○並非機車所有人。被上訴人殊無依據強制汽車
    責任保險法第三十九第二項向上訴人甲○○求償之餘地等語置辯。原審為被上訴
    人勝訴之判決，尚有違誤，為此提起上訴，求為判決：（一）原判決不利上訴人
    之部分廢棄。（二）被上訴人在第一審之訴駁回及假執行之聲請均駁回。
三、本件原審被告陳良魁（七十二年四月十八日出生，行為時未滿二十歲）於九十一
    年十一月二日酒後（血液酒精濃度為一一六點二一ＮＧ／ＤＬ）騎乘其父親陳益
    光向甲○○以分期付款方式所購買之車號ＰＱＭ─四三二號機車，行經台九線一
    九二公里二百公尺處時，以時速六、七十公里之超速行駛，因酒醉及超速行駛，
    撞擊騎乘腳踏車之訴外人李成業，致其死亡之事實；及該肇事之ＰＱＭ─四三二
    號機車並未投保強制汽車責任保險，而由李成業之繼承人已依強制汽車責任保險
    法之規定向被上訴人領取補償死亡給付一百四十萬元，而被上訴人亦已給付等事
    實；為兩造所不爭執，並有台灣花蓮地方法院檢察署九十一年度偵字第二五０五
    號緩起訴處分書在卷可稽，自堪認屬實。是本件爭執要點，在於車禍發生致李成
    業死亡之過失責任，是否應由原審被告陳良魁全部負擔？而ＰＱＭ─四三二號機
    車之名義上車主，是否應就該機車未投保強制責任險之疏失負責？經查：
（一）上開原審被告陳良魁於前開時、地騎車撞擊騎乘腳踏車李成業，致其死亡之事
      故經過係：李成業騎乘腳踏車行駛於道路時，遭來自後方騎乘機車之陳良魁所
      追撞所致，有九十一年度相字第三五三號相驗卷之調查報告書、道路交通事故
      調查表、現場圖、事故照片、警局偵訊筆錄可按；且陳良魁係屬酒後駕車肇事
      ，亦有酒精測試單在卷可認，應堪認肇事之被告陳良魁應負全部之肇事責任。
      經刑事偵查結果，亦同此認定，復有臺灣花蓮地方法院檢察署九十一年度偵字
      第二五０五號緩起訴處分書、臺灣高等法院花蓮分院檢察署九十二年度上職議
      字第八號駁回再議處分書可按。自堪認原審被告陳良魁應負全部之過失責任，
      而負損害賠償責任。
（二）按汽車交通事故發生時，受害人或其繼承人因肇事汽車非被保險汽車者，未能
      依本法規定向保險人請求給付保險金者，得在相當於本法規定之保險金額範圍
      內，向特別補償基金請求補償；特別補償基金依前條規定為補償者，視為加害
      人或汽車所有人損害賠償金額之一部分；特別補償基金於補償金額範圍內，得
      直接向加害人或汽車所有人求償；固經強制汽車責任保險法第三十八條第一項
      第二款、第三十九條第一項、第二項分別定有明文。惟依上開規定特別補償基
      金於補償金額範圍內，得求償之對象除加害人外，必須係「汽車所有人」甚明
      。然查：
  １、本件上訴人甲○○抗辯其在本件事故之前，已將機車以分期付款之方式出售予
      陳良魁之父陳益光並於買賣當時交付機車等情，業經陳益光在原審陳述甚詳，
      亦為被上訴人所不爭執，並有其等機車買賣契約書在卷足按交易，堪認屬實。
  ２、被上訴人係主張本件肇事機車於肇事時，在監理機關登記為上訴人甲○○所有
      ；且該機車買賣契約書第四條記載「乙方（即陳益光）付清餘價款之當日，甲
      方（即甲○○）應將隨車全部證件交與乙方辦理過戶，若該機車有發生來歷不
      明或產權及債務糾葛等情事，概由甲方負責清理，不得刁難或藉故推詞」之約
      款以觀，上訴人甲○○應仍保有該機車所有權云云。惟按機車為動產，依民法
      第七百六十七條規定，交付即生所有權移轉之效力，並無應為登記之問題。有
      關行車執照車主之登記，僅為行政上之管理措施，與所有權之歸屬無涉。再依
      民法第三百八十九條、第三百九十條之規定，分期付價買賣之買受人均已取得
      標的物之所有權；除此之外，法律上並無所謂保留所有權之分期買賣。本件登
      記於上訴人名下之係爭機車，上訴人之前即出賣予陳益光，並為動產之交付，
      已如前述，自已生所有權移轉之效力；雖該機車行車執照登記之車主仍為上訴
      人，惟此僅為行政上之管理措施，與所有權之歸屬無涉，尚難據以認定上訴人
      為機車所有人。至於動產擔保交易法雖設有附條件買賣之規定，然該法第二十
      七條明確規定附條件買賣契約應載明之事項，若未依該規定載明，即非屬附條
      件買賣；被上訴人並未舉證證明此事實，上訴人復否認本件機車係附條件買賣
      ，亦難認上訴人與陳益光間之機車買賣係附條件買賣。
  ３、綜上所述，本件發生事故之機車所有人應為陳益光，上訴人甲○○並非機車所
      有人；是被上訴人殊無依據強制汽車責任保險法第三十九第二項規定，向上訴
      人甲○○求償之餘地。
四、綜合上情，上訴人抗辯其非係爭機車所有人，為可採信；被上訴人主張上訴人為
    機車所有人，尚屬無據。從而，被上訴人依強制汽車責任保險法第三十九第二項
    規定，請求上訴人給付一百四十萬元及遲延利息為無理由，不應准許。原審徒以
    該「機車買賣契約書」第四條之約定，認該機車買賣係屬保留所有權之分期付款
    買賣，而以上訴人甲○○為機車所有人，判令上訴人甲○○應負賠償責任，並為
    假執行之宣告，自有未洽。上訴意旨指摘原判決不當，求予廢棄改判，為有理由
    。自應由本院予以廢棄改判，如主文第二項所示。
五、本件事證已臻明確，兩造其餘攻擊防禦方法，對本件判決之結果無影響，核無一
    一審究必要，附此敘明。
據上論結，本件上訴為有理由，依民事訴訟法第四百五十條、第七十八條，判決如主
文。
中      華      民      國    九十二    年     十二     月     十五     日
                                    審判長法官  黃  永  祥
                                          法官  張  健  河
                                          法官  林  德  盛
右正本證明與原本無異。
本件不得上訴。
                                        書記官  劉  夢  蕾
中      華      民      國    九十二    年     十二     月     十五     日


司法院資訊處製作；財團法人民間司法改革基金會備份。
